臺灣板橋地方法院刑事判決　　　　　　　　　　　　九十二年度簡上字第二七二號
　　上　訴　人
　　即　被　告　丙○○
右列上訴人因重利案件，不服本院中華民國九十二年六月三十日九十二年度簡字第一
三三四號第一審判決（聲請簡易判決處刑案號：九十二年度偵字第八五八０號），提
起上訴，本院第二審合議庭判決如左：
    主  文
原判決撤銷。
丙○○共同以乘他人急迫貸以金錢，而取得與原本顯不相當之重利為常業，處有期徒
刑肆月，如易科罰金以佰元折算壹日。扣案如附表二所示之本票、借據、委託書、
手機、筆記本等物均沒收。
    事  實
一、緣甲○○因見經營彩球生意不佳，地下錢莊放款本息滾利獲利快速，竟自民國八
    十八年十月間某日起，先後在臺北縣板橋市○○路○段六號六樓及臺北縣蘆洲市
    ○○路一八八巷十五弄九號二樓住處經營地下錢莊，從事高利放款取息之業務，
    除在中國時報、自由時報、跳蚤雜誌等報章雜誌上刊登貸款廣告，並提供其所有
    門號0000000000號之行動電話一支（未扣案）作為與客戶聯絡之工具
    ，乘林進益、黃俊琦、周國泰、林炎輝、簡宗炎、杜銘、陳潔儀等不特定之成年
    人需錢孔急之際，先後於如附表一所示之時、地，將款項貸予該等因信用不佳卻
    亟需用款之不特定人，每貸予新臺幣（下同）一萬元，每十日或七日收取一千五
    百元至二千元不等之利息，除於交付本金時預扣第一期利息外，並同時要求借款
    人簽立本票、借據及質押身分證正本或影本以為借款之擔保，而貸予款項牟取與
    原本顯不相當之重利，並賴以維生，以之為常業（貸款條件詳見附表一）。其間
    ，為經營地下錢莊之業務，於地下錢莊成立之初，先是僱請與之有犯意聯絡之乙○○、潘淑梅（月薪二萬元至二萬三千元不等）二人，在錢莊內分任放款、收款
    、接聽電話、說明貸款條件及紀錄客戶基本資料等工作，並由甲○○與乙○○負
    責記帳；其間，因甲○○感於自有資金流通在外，週轉不足，乃商請乙○○投資
    二十萬元，並均賴以維生，以之為常業。此後，因業務之需要，自八十八年年底
    起，另由甲○○僱用與渠等三人有犯意聯絡之胞弟吳昭賢（週薪五千元）與丙○○（週薪五千元）二人，分任放款、收款之工作，並均賴以維生，以之為常業，
    直至八十九年七月十八日起，甲○○為警查獲，始供出上情，警方並扣得如附表
    二所示，甲○○等人所有，供彼等經營地下錢莊所用之物（按甲○○、乙○○、
    潘淑梅、吳昭賢等人所涉犯之本件常業重利之犯行，業經臺灣臺北地方法院以九
    十年度訴字第一二八八號刑事判決有罪確定在案）。
二、案經臺灣臺北地方法院檢察署檢察官簽分偵案核請臺灣高等法院檢察署檢察長令
    轉臺灣板橋地方法院檢察署檢察官偵查後聲請簡易判決處刑。
    理  由
一、訊據被告丙○○固坦承曾於八十八年十月間，代為出資承租坐落在臺北縣板橋市
    ○○路○段六號六樓之房屋出租予甲○○等人，且其曾自八十九年一、二月間起
    駕車載送乙○○、吳昭賢找客戶共約四次，另甲○○曾每週拿五千元給其妻等情
    ，惟矢口否認有何常業重利之犯行，辯稱：「我雖然曾開車載送乙○○、吳昭賢
    去找客戶，然我不知道他們是去做何事，且我僅知道甲○○等人是經營彩球生意
    ，不知道他們是經營地下錢莊，從事放高利貸之業務，另因為我的太太煮飯給甲○○等人吃，所以甲○○等人每週拿五千元給我太太，用來貼補菜錢之用。」云
    云。惟查：
（一）共同被告甲○○在警詢中供稱略以：被告丙○○有參與地下錢莊之經營，被告
      丙○○負責跑外務，當時言明每月支薪二萬五千元，賺錢時再以股份分紅給被
      告丙○○等語（見臺灣臺北地方法院檢察署八十九年度偵字第一四五一二號偵
      查卷宗影印本第六頁）；且共同被告甲○○亦在臺灣臺北地方法院九十年度訴
      字第一二八八號刑事案件審理中供承略以：其於右揭時、地，利用中國時報、
      自由時報、跳蚤雜誌刊登借錢廣告，經營地下錢莊，一開始先是僱用乙○○、
      潘淑梅二人，經營一、二個月後，吳昭賢、丙○○先後加入，每人每週支領報
      酬五千元，均利用不特定人信用不佳卻需款之際，以預扣利息及質押身分證、
      本票等條件，貸放款項以收取高利，其中由甲○○和乙○○負責記帳，吳昭賢
      和被告丙○○負責放款、收款之工作等語不諱（見臺灣臺北地方法院九十年度
      訴字第一二八八號案件影印卷宗第四頁、第十五頁，九十一年三月十四日訊問
      筆錄、九十一年四月十一日訊問筆錄），核與共同被告潘淑梅、乙○○、吳昭
      賢於臺灣臺北地方法院九十年度訴字第一二八八號案件調查中坦承：受僱於被
      告甲○○參與地下錢莊放款、收款、記帳、接聽電話，每週收取五千元，或月
      薪二萬元至二萬三千元不等之報酬等語相符（見臺灣臺北地方法院九十年度訴
      字第一二八八號案件影印卷宗第八至二十一頁，九十一年四月十一日訊問筆錄
      ）。況被告丙○○之胞弟即共同被告乙○○在前開臺灣臺北地方法院九十年度
      訴字第一二八八號案件調查中供稱略以：被告丙○○在地下錢莊是負責跑外面
      收錢，且甲○○一星期給被告丙○○幾千元做為薪水等語（見臺灣臺北地方法
      院九十年度訴字第一二八八號案件影印卷宗第十一、十二、十五、十六頁，九
      十一年四月十一日訊問筆錄）。足徵被告丙○○確有於事實欄一所載之時地，
      參與共同被告甲○○等人所經營之地下錢莊，從事高利貸之犯行，其係擔任收
      款之業務，且被告丙○○是自共同被告甲○○處每週支薪五千元做為報酬，另
      前開地下錢莊如有賺錢時會再以股份分紅給被告丙○○等情，堪以認定。至證
      人即共同被告乙○○（按乙○○係在臺灣臺東監獄東成分監另案執行，本院係
      透過遠距視訊之方式對其進行詢問）與甲○○二人雖在本院均結證略以：被告
      丙○○僅是曾載送彼等出外找客戶，但實際下車收款的是彼二人，被告丙○○
      並不知道彼等是在做放高利貸之業務云云（見本院九十二年十二月二十九日審
      判筆錄），與彼等之前在臺灣臺北地方法院九十年度訴字第一二八八號刑事案
      件之警詢或審理中之供述迥不相同，而被告丙○○在上開臺灣臺北地方法院九
      十年度訴字第一二八八號刑事案件時，係以證人身分被傳訊，尚非被列為共同
      被告，衡情共同被告乙○○與甲○○二人當時應係認為被告丙○○不會受到刑
      事訴追、處罰，始為前開有關被告丙○○有參與彼等所經營地下錢莊業務之與
      事實相符之供述，而在本案中，彼等已知悉被告丙○○是不服本院原審簡易判
      決而上訴，故彼等始刻意迴護偏頗，做有利於被告丙○○之供述，足徵彼等二
      人前開在本院所為之供述，並不足採，應以在臺灣臺北地方法院九十年度訴字
      第一二八八號刑事案件之警詢或審理中之供述做為本案判斷之依據。
（二）抑且，被告丙○○在臺灣臺北地方法院九十年度訴字第一二八八號刑事案件警
      詢中供稱略以：其知悉弟弟乙○○與地下錢莊之負責人甲○○於八十九年一月
      至八十九年四月間這段期間在臺北縣板橋市○○路○段六號六樓登報做小額融
      資，並知道如有人向甲○○、乙○○小額融資而繳不起利息，彼等便會拿借款
      人的證件去申請電話使用，且其有替甲○○、乙○○地下錢莊收帳等語（見臺
      灣臺北地方法院檢察署八十九年度偵字第一四五一二號偵查卷影印本第二十三
      頁反面、第二十四頁、第二十六頁）。再被告丙○○在本案偵查中供稱略以：
      其受雇於甲○○三個月，因乙○○看其家計負擔重，就要其去開車，每週由乙○○轉交報酬五千元，工作內容係負責開車載送乙○○、吳昭賢等人外出收帳
      等語（見臺灣板橋地方法院檢察署九十二年度偵字第八五八０號偵查卷第五頁
      反面、第六頁反面）。另被告丙○○在臺灣臺北地方法院九十年度訴字第一二
      八八號刑事案件審理中供稱略以：其沒有放款，只去收款，自八十八年底開始
      去的，做不到二個月就沒做了，其有時載劉建宏去收錢，有時載乙○○去收錢
      等語（見臺灣臺北地方法院九十年度訴字第一二八八號案件影印卷宗第十七頁
      ，九十一年四月十一日訊問筆錄）。足徵被告丙○○應有參與甲○○等人所經
      營之地下錢莊，從事放高利貸之業務，並擔任收款之工作。再被告丙○○之前
      在臺灣臺北地方法院九十年度訴字第一二八八號刑事案件時，係以證人身分被
      傳訊，尚非被列為共同被告，衡情其應係認為不會受到刑事訴追、處罰，始為
      前開有關其有參與共同被告甲○○等人所經營地下錢莊之自白，而在本案中，
      其已知悉是以被告身分被判刑後始上訴，為了脫罪而為飾卸之詞，並不足採，
      故應以其在臺灣臺北地方法院九十年度訴字第一二八八號刑事案件之供述，做
      為本院判斷其是否犯罪之依據，當無疑義。
（三）又證人即被害人林進益、黃俊琦、周國泰、林炎輝、簡宗炎、杜銘、陳潔儀等
      人於臺灣臺北地方法院九十年度訴字第一二八八號刑事案件之警詢或該院調查
      時亦迭證述或因吸毒缺錢、家庭生計困難，急需用錢而向共同被告甲○○等人
      借貸款項，除預扣第一期利息外，並同時簽立本票、借據及質押身分證正本或
      影本以為擔保等情綦詳（見臺灣臺北地方法院檢察署八十九年度偵字第一四五
      一二號偵查卷第六十九、二三三、二三四、二三六、二三七、二三九、二四○
      頁，臺灣臺北地方法院九十一年六月六日訊問筆錄），且有黃俊琦開立之本票
      影本二紙（見上開偵查卷第二三三─一、二三三─二頁）、周國泰出具之具領
      身分證正本之贓物認領保管收據一紙（見上開偵查卷第二三五頁）及如附表二
      編號１所示楊秋桃開立之本票二張、借據一張、委託書一張附卷可稽。此外，
      並有扣案如附表二編號２、３所示共同被告甲○○等人所有供經營地下錢莊所
      用扣案、未扣案之手機十一支及筆記本三本等物，足徵被告丙○○確有與共同
      被告甲○○、吳昭賢、潘淑梅、乙○○等人，共同參與經營地下錢莊，並貸放
      款項予不特定人而收取利息之事實。
（四）共同被告甲○○與被告丙○○等人貸予他人金錢時，其計息及清償方式為每貸
      予一萬元，每七日或十日利息一千五百元至二千元不等。姑不論共同被告甲○○等人係以預扣利息之方式巧取利息，其放貸之利率亦已相當於月息約四十五
      ﹪至八十五‧七一﹪不等。參諸最高法院八十四年度臺上字第五○六一號判決
      所揭示：「公眾週知之事實，毋庸舉證，刑事訴訟法第一百五十七條定有明文
      。查民間利息通常為月息二、三分（即百分之二、三），為一般有民間資金往
      來經驗者所熟知，‧‧‧」等語，及最高法院八十二年度臺上字第五七八一號
      判決：「告訴人○○○因簽發支票，屆期無現款存入付款銀行，使各該支票兌
      現，有被退票，拒絕往來之危險，因而急需現款存入付款銀行，不得謂非急迫
      ，又上訴人等預定苛刻之高利貸款條件，再於報端以電話專線刊登廣告，招攬
      因急迫而需舉債濟急之人向彼等告貸，藉以索取與原本顯不相當之每萬元每日
      六十元或八十元之重利，顯係恃重利維生」等語之意旨，共同被告甲○○與被
      告丙○○等人所收取之借款月息少則約四十五﹪，多則甚至高達月息約八十五
      ‧七一﹪，超出一般民間借款利息鉅多，所取得之利息，與其貸放之原本自屬
      顯不相當。
（五）末按刑法上普通重利罪與常業重利罪之分野，在於行為人有無藉反覆從事重利
      犯行謀取生活資料之意思，如有此意思並有將其表現在外之事實，即屬常業犯
      之範疇。申言之，刑法第三百四十四條普通重利罪係以乘不特定人急迫、輕率
      或無經驗貸以金錢或其他物品，而取得與原本顯不相當之重利為條件，惟若明
      知社會尚有因急迫而舉債濟急，遽對此不特定人預設苛刻條件，一俟他人告貸
      ，即藉以博取重利為生活之資，以此為生活之事業者，即應成立同法第三百四
      十五條之常業重利罪，至行為人有無兼營其他職業、有無其他收入，其表現在
      外之謀生行為究為一次或多次，對於常業犯之成立均無影響（最高法院七十七
      年度臺上字第九六七號、八十二年度臺上字第三二八三號、八十三年度臺上字
      第一七九八號、八十五年度臺上字第五五五○號、八十八年度臺上字第三○二
      三號裁判意旨參照）。查本件被告丙○○既與共同被告甲○○等人以預設苛刻
      重利之條件，在報章雜誌上刊登貸款廣告，俟不特定之人告貸放款藉以牟取暴
      息，顯然不重視貸予對象之人格屬性，其等所表彰於外之反覆從事，藉以牟利
      營生之意圖，昭然若揭。
綜上諸情參互以析，被告丙○○所辯，無非事後畏罪卸責之虛詞，本案事證明確，被
告丙○○犯行堪以認定，應予依法論科。
二、核被告丙○○與共同被告甲○○、吳昭賢、潘淑梅、乙○○等人共同經營地下錢
    莊，利用不特定人需錢孔急之際，貸予金錢，而收取與原本顯不相當之重利之所
    為，係犯刑法第三百四十五條常業重利罪。就共同被告甲○○、吳昭賢、潘淑梅
    、乙○○等人部分，臺灣臺北地方法院亦為相同之認定，此有該院九十年度訴字
    第一二八八號判決附卷可稽（見臺灣臺北地方法院檢察署九十二年度他字第一五
    ０三號偵查卷第二至十九頁）。被告丙○○與共同被告甲○○、吳昭賢、潘淑梅
    、乙○○間，就常業重利犯行，有犯意聯絡及重利放貸之行為分擔，且皆有以反
    覆實施收取重利之意，應以常業重利罪之共同正犯論之。爰審酌被告丙○○素行
    尚佳，並無前科，此有卷附臺灣高等法院被告全國前案紀錄表可稽，其因貪圖不
    法利益，共同以上開苛刻條件及高利經營重利放貸，且犯後飾詞卸責，毫無悔意
    ，態度不佳等一切情狀，爰量處如主文第二項所示之刑。又被告丙○○行為後，
    刑法第四十一條已於九十年一月四日修正，嗣經總統於九十年一月十日公布，並
    自同年一月十二日起生效，依現行刑法第四十一條第一項前段之規定：「犯最重
    本刑為五年以下有期徒刑以下之罪，而受六個月以下有期徒刑或拘役之宣告，因
    身體、教育、職業、家庭之關係或其他正當事由，執行顯有困難者，得以一元以
    上三元以下折算一日，易科罰金」，較之修正前之刑法第四十一條以「犯最重本
    刑為三年以下有期徒刑以下之罪，而受六個月以下有期徒刑或拘役之宣告」，始
    得易科罰金之規定，以修正後現行刑法第四十一條第一項之規定較有利於被告，
    被告丙○○所實施犯行之時間，雖均在刑法第四十一條修正生效之前，惟依刑法
    第二條第一項前段規定，仍應適用裁判時即修正後之刑法第四十一條第一項前段
    之規定，併諭知易科罰金之折算標準。扣案及未扣案如附表二所示之本票、借據
    、委託書、手機、筆記本等物，均為共同被告甲○○等人所有供犯常業重利罪所
    用或因犯罪所得之物，業經共同被告甲○○、乙○○等人在臺灣臺北地方法院九
    十年度訴字第一二八八號刑事案件調查、審理中供述明確，未扣案之手機一支（
    門號0000000000），復無證據證明業已滅失，應同依刑法第三十八條
    第一項二款、第三款、第三項之規定宣告沒收。
三、原審以被告丙○○罪證明確，予以論罪科刑，固非無見，惟原審認如附表二所示
    之本票、借據、委託書、手機、筆記本等物，業經臺灣臺北地方法院以九十年度
    訴字第一二八八號刑事判決諭知沒收確定且執行，故不另宣告沒收云云，然上開
    物品因尚有共同被告劉建宏經通緝中，故臺灣臺北地方法院檢察署尚未將前開物
    品執行沒收等情，業經本院向臺灣臺北地方法院檢察署執行科查詢明確，製有本
    院電話聯繫記錄一紙在卷足憑（見本院卷）。前開物品既尚未執行沒收，故本院
    仍有在本案宣告沒收之必要，原審不查，漏未宣告沒收，尚有未合。上訴人即被
    告丙○○對原審判決提起上訴，否認犯罪而指摘原判決不當，有關否認犯罪部分
    雖無理由，但原判決既有上開可議之處，即無可維持，自應由本院予以撤銷改判
    如主文所示。
據上論斷，應依刑事訴訟法第四百五十五條之一第一項、第三項、第四百五十條第一
項、第三百六十九條第一項前段、第三百六十四條、第二百九十九條第一項前段，刑
法第二條第一項前段、第二十八條、第三百四十五條、第四十一條第一項前段、第三
十八條第一項第二款、第三款、第三項，罰金罰鍰提高標準條例第一條前段、第二條
，判決如主文。
本案經檢察官李吉祥到庭執行職務。
中      華      民      國      九十三      年    一    月      十二    日
                            臺灣板橋地方法院刑事第十二庭
                                審判長法  官  許仕楓
                                      法  官  吳佳穎
                                      法  官  許必奇
右正本證明與原本無異。
本判決不得上訴。
                                      書記官  金和國
中      華      民      國      九十三      年    一    月      十二    日
附錄：
刑法第三百四十五條：
以犯前條之罪為常業者，處五年以下有期徒刑，得併科三千元以下罰金。
刑法第三百四十四條：
乘他人急迫、輕率或無經驗，貸以金錢或其他物品，而取得與原本顯不相當之重利者
，處一年以下有期徒刑、拘役或科或併科一千元以下罰金。
附表一、常業重利被害人一覽表：
┌─┬───┬────┬─────┬────┬───┬───────┬─┐
│  │被害人│  時間  │借款地點  │借款金額│利息  │借款原因      │備│
├─┼───┼────┼─────┼────┼───┼───────┤  │
│  │      │八十八年│台北縣    │        │每十天│押身分證、本票│註│
│(1)│周國泰│十月間  │三重市    │三萬元│六千元│一紙、急迫用錢│  │
├─┼───┼────┼─────┼────┼───┼───────┼─┤
│  │      │        │          │        │      │同上，另空白本│  │
│(2)│黃俊琦│八十八年│台北縣    │三萬元  │同上  │票一紙        │  │
│  │      │十一月間│永和市    │        │      │缺錢          │  │
├─┼───┼────┼─────┼────┼───┼───────┼─┤
│  │      │        │          │        │每七天│押身分證戶口謄│  │
│(3)│杜銘  │八十八年│台北市士東│二萬元  │每萬元│本、空白本票一│  │
│  │      │十二月底│路        │        │七千元│紙，缺錢      │  │
├─┼───┼────┼─────┼────┼───┼───────┼─┤
│  │      │        │          │        │每十天│身分證影本、本│  │
│(4)│陳潔儀│八十八年│台北市大理│三萬元  │六千元│票及空白本票各│  │
│  │      │十二月間│街        │        │      │一紙，缺錢    │  │
├─┼───┼────┼─────┼────┼───┼───────┼─┤
││      │        │          │        │      │身分證、存摺、│  │
│  │      │八十九年│台北縣新店│二萬五千│每十天│印章、本票一紙│  │
│(5)│簡宗炎│二月中旬│市        │元      │五千元│缺錢          │  │
├─┼───┼────┼─────┼────┼───┼───────┼─┤
│  │      │        │台北市士林│一萬五千│每十天│身分證、本票、│  │
│(6)│林炎輝│八十九年│區        │元      │三千元│空白本票各一紙│  │
│  │      │三月間  │          │        │      │缺錢          │  │
├─┼───┼────┼─────┼────┼───┼───────┼─┤
│(7)│林進益│八十九年│台北縣蘆洲│三萬元  │每七日│身分證、借據、│  │
│  │      │三月中旬│市        │        │每萬元│本票三張      │  │
│  │      │        │          │        │二千元│缺錢          │  │
└─┴───┴────┴─────┴────┴───┴───────┴─┘
附表二、常業重利部分應沒收之物：
１、本票正本二張（(1)發票人：楊秋桃、面額：三萬元、到期日：８９．７．２７、
    發票日：８９．７．１７、票號：ＣＨ七三六二二七；(2)發票人：楊秋桃、票號
    ：ＣＨ七九二三八四、其餘空白）、借據一張（立書人：楊秋桃）、委託書一張
    （立委託書人：楊秋桃）。
２、本票影本二張（(1)發票人：黃俊琦、面額：十八萬五千元、到期日：８８．１２
    ．３、發票日：８８．１２．２、票號：ＴＨ六一九三八三；(2)發票人：黃俊琦
    、面額：三萬元、到期日：８８．１２．３１、票號：ＴＨ六一九三八一）。
３、手機（含行動電話門號）：
    (1)諾基亞手機一支（0000000000，潘淑梅）。
    (2)飛利浦手機（0000000000000，陳建宏）。
    (3)易利信手機一支（0000000000，潘淑梅）。
    (4)易利信手機一支（0000000000，陳建宏）。
    (5)諾基亞手機一支（0000000000，乙○○）。
    (6)幻象手機一支（0000000000，陳建宏）。
    (7)諾基亞手機一支（0000000000，陳建宏）。
    (8)諾基亞三二一○手機一支（0000000000，吳昭賢）。
    (9)諾基亞三二一○手機一支（0000000000，甲○○）。
    (10)摩托羅拉手機一支（0000000000，甲○○）。
    (10)未扣案手機一支（門號0000000000號，甲○○）
４、筆記本三本。
